臺灣臺北地方法院民事判決　　　　　　 100年度訴字第2076號
原　　　告　李德政
訴訟代理人　魏憶龍律師
複　代理人　林合民律師
　　　　　　侯兆怡
被　　　告　東京資產管理顧問有限公司
法定代理人　莊志德
被　　　告　張鈺資
上列當事人間請求損害賠償事件，本院於民國100年11月1日言詞
辯論終結，判決如下：
    主  文
被告應連帶給付原告新臺幣萬元，及自民國一百年三月二十五
日起至清償日止，按週年利率百分之五計算之利息。
原告其餘之訴駁回。
訴訟費用由被告連帶負擔十分之一，餘由原告負擔。
本判決得假執行；但被告如以新臺幣萬元為原告預供擔保，得
免予假執行。
原告其餘假執行之聲請駁回。
    事實及理由
一、原告起訴主張：被告張鈺資為被告東京資產管理顧問有限公
    司（下稱被告東京資產管理）之員工，於民國98年2月間主
    動聯絡原告稱可代為整合信用卡債務。原告當時信用雖然良
    好，從無遲延繳款紀錄，但因長年於國外工作，不便在台同
    時繳納多家銀行卡債，遂於98年3月9日與被告張鈺資相約洽
    談，欲委託被告東京資產管理將各家信用卡繳款截止日統合
    為同一日繳款，嗣因被告張鈺資主動建議依其整合方式，還
    款期限可延長、每期還款數額亦可降低，且保證不會影響原
    告之用卡權益云云，原告遂依其建議簽訂消費性整合服務委
    託書1紙（下稱系爭債務整合契約），惟未同意被告代辦債
    務協商。詎料，被告事後竟未經原告同意，擅自冒用原告名
    義，偽簽債務協商申請書，向台北富邦商業銀行股份有限公
    司（下稱台北富邦銀行）提出債務協商之申請，致台北富邦
    銀行旋依金管法令之要求通報財團法人金融聯合徵信中心（
    下稱聯徵中心），致原告於聯徵中心之信用評等旋遭調降，
    向國泰世華銀行、台新銀行、渣打銀行及荷蘭銀行所申辦之
    信用卡亦均遭強制停卡，迄今上開不良紀錄仍未能塗銷；至
    於原告前向台北富邦銀行申貸之房屋貸款，亦因而屢遭催告
    清償，原告僅得變賣房產以為清償，造成原告於金融交易上
    之信用受有嚴重損害。而被告明知原告信用良好、無向銀行
    申請協商之必要，且亦明知一旦提出協商之申請，即會當然
    影響原告之信用評等及用卡權益，竟仍擅自向銀行申請協商
    ，難謂無故意侵害原告之權利，否則至少亦有過失。爰依民
    法第184條、第188條、第195條第1項之規定，請求被告連帶
    賠償原告信用權所受之非財產上損害新臺幣（下同）100萬
    元，及以如下列聲明第2項所示方式回復原狀；又原告與被
    告東京資產管理間另定有委任契約，故被告東京資產管理依
    民法第54 4條及第227條之1準用同法第195條第1項之規定，
    亦應為其前揭故意或過失而未盡善良管理人注意義務之行為
    ，對原告所受上開損害負債務不履行之賠償責任等語。並聲
    明：(一)被告應連帶給付原告100萬元，及自98年5月5日起至
    清償日止，按年息5%計算之利息；(二)被告應將如附件所示內
    容發函至聯徵中心、台北富邦銀行、國泰世華銀行、台新銀
    行、渣打銀行及荷蘭銀行，並以長25公分、寬19公分之篇幅
    登載於頻果日報全國頭版下半頁1日；(三)就第1項聲明部分，
    原告願供擔保請准宣告假執行。
二、被告則均以：原告於締結本件債務整合契約前，本積欠卡債
    約70萬元，每月應繳款項高達8萬餘元，因感還款壓力過大
    ，遂於98年3月9日透過被告東京資產管理當時之業務人員即
    被告張鈺資簽約，委託被告東京資產管理為其進行債務整合
    。被告東京資產管理受託後，即依評估結果，為原告向最大
    債權銀行之台北富邦銀行提出協商申請。且被告東京資產管
    理於申請協商前，曾由客服人員以電話通知原告此事，並告
    知可能影響用卡權益，係經原告口頭授權後始代為簽具協商
    申請書；原告本人亦曾向聯徵中心申請核發協商專用之一般
    債權人清冊，可見原告確實知悉此事，其於本案中改稱簽約
    時僅要求整合繳款日、事後係遭被告冒名擅自申請協商云云
    ，均與事實不符，是被告為其提出協商之申請並無任何故意
    或過失之不法可言。又名譽為社會上所享有一般人對其品德
    、聲望或信譽之評價，名譽有無受損害應以社會上對其評價
    有否貶損為斷，至主觀上感受則非認定標準。原告既明知被
    告東京資產管理係依原告之委託，翔實向台北富邦銀行申請
    協商，則此自對原告之名譽無何貶損等語置辯。並聲明：(一)
    原告之訴及其假執行之聲請均駁回；(二)如受不利判決，願供
    擔保請准宣告免為假執行。
三、兩造不爭執之事項：
  (一)原告係透過被告東京資產管理之受僱人即被告張鈺資，於98
    年3月9日與被告東京資產管理簽訂「消費性債務整合服務委
    託書」1紙，委任被告東京資產管理洽辦債務整合事宜，原
    告並須給付被告東京資產管理2萬元之委任服務費用。
  (二)被告東京資產管理嗣於98年4月23日，代以原告之名義填寫
    「『消費者債務清理條例』債務人向最大債權金融機構辦理
    前置協商申請書」1份，並提出予最大債權銀行即台北富邦
    銀行，該行於收受上開協商申請書後，旋向聯徵中心通報，
    致原告名下國泰世華、台新銀行、渣打銀行及荷蘭銀行（現
    改名為澳盛銀行）等4張信用卡均遭停用。
  (三)原告於98年5月29日接獲台北富邦銀行通知辦理後續協商事
    宜後，旋於同年6月15日回函台北富邦銀行撤回該件協商之
    申請。
四、然原告另主張被告明知其無債務協商之必要、並要求必須不
    影響用卡權益，即未經原告同意，擅自以原告名義向台北富
    邦銀行提出協商申請，造成原告之信用卡遭停卡、信用受損
    ，受有100萬元之非財產上損害，被告對此顯然具備故意，
    至少亦有過失，應分別依民法第184條、第188條規定負侵權
    行為責任；被告東京資產管理另應基於兩造間之委任契約關
    係，依同法第544條規定負債務不履行責任等情，則為被告
    所否認，並以前揭情詞置辯。是本件之爭點即在於：(一)被告
    是否應對原告連帶負侵權行為損害賠償責任？而此又以：1.
    被告代向銀行申請債務協商前，是否未經原告之同意？2.即
    使已經同意，被告是否曾向原告詳細說明申請協商將影響其
    信用註記及用卡權益？等情為要；(二)如前項主張為有理由，
    本件損害賠償範圍為何？(三)如無理由，則原告另以相同情節
    ，主張被告東京資產管理應負債務不履行責任，是否有理由
    ？損害賠償範圍如何？茲分述如下：
  (一)原告請求被告連帶負侵權行為損害賠償責任一節為有理由：
  1.按因故意或過失，不法侵害他人之權利者，負損害賠償責任
    。故意以背於善良風俗之方法，加損害於他人者亦同；又受
    僱人因執行職務，不法侵害他人之權利者，由僱用人與行為
    人連帶負損，害賠償責任。但選任受僱人及監督其職務之執
    行，已盡相當之注意或縱加以相當之注意而仍不免發生損害
    者，僱用人不負賠償責任，民法第184條第1項及同法第188
    條分別定有明文。又所謂信用，乃指對他人之經濟上評價而
    言，為個人有關經濟方面之名譽，換言之，信用權係廣義名
    譽權之一種，是信用權有無受侵害，即應視被害人在社會上
    之經濟評價有無遭貶損而言。次按民法上之侵害名譽行為，
    固不以廣佈於社會為必要，惟仍須足使第三人知悉其事，始
    足當之，此係因所謂名譽或信用權，本質上即應繫於社會評
    價而定之當然解釋結果（最高法院90年台上字第646號判例
    意旨參照）。
  2.被告代為申請協商並無故意或過失之不法可言：
  (1)查，原告主張其與被告東京資產管理簽訂系爭債務整合委託
    書時，僅係委託代為整合債務，此與債務協商不同等情，業
    據證人蘇啟新即台北富邦銀行法務專員於另案臺灣士林地方
    法院檢察署（下稱士林地檢署）99年度偵字第7588號詐欺案
    件中證稱：依系爭債務整合委託書之內容來看，應係原告委
    託被告東京資產管理進行債務整合，而所謂債務整合係指將
    債務人既有債務的還款條件放寬並展延還款期限，原則上由
    代辦業者出面尋找銀行交涉辦理代償，承受債務人先前之債
    務，與債務協商之性質不同等語明確（見該案卷第22頁）。
    上開證據已由本院依職權調閱該卷宗並提示予兩造表示意見
    ，自得採作本案認定之基礎，由是堪認原告所言應為可採。
  (2)然即使兩造原先係約定委由被告東京資產管理進行債務整合
    ，上開合意亦非不得經當事人以事後之合意變更之。經查，
    原告雖屢稱被告代向銀行申請協商前，並未詢問其意見，其
    全然不知云云，然被告就此已提出聯徵中心寄予原告之「債
    務清理條例前置協商專用債權人清冊」1份為憑（見本院卷
    第40-41頁），參以其標題即已載明該份清冊係專供「前置
    協商」程序之用，堪認原告於收受該份債權人清冊後，要無
    不知本件將與銀行進行債務協商之可能。而原告雖又否認曾
    收受該份債權人清冊，惟依聯徵中心100年9月22日金徵（業
    ）字第1000010761號函所附以原告為申請人之債權清冊申請
    書兩份，其內確有詳細記載申請之當事人為原告、寄發地址
    則為原告之戶籍地址即臺北市○○區○○路28號，申請書後
    更附有原告之身分證、健保卡影本、及原告之戶籍謄本等物
    （見本院卷第80-88頁），且經本院提示後，原告本人亦不
    否認該申請書之真正等情，足徵被告辯稱本件係由原告自行
    向聯徵中心申請核發協商程序必備文件之債權人清冊，且聯
    徵中心事後係將該清冊直接寄予原告等語，並非虛妄；原告
    猶稱其未收受上開協商專用債權人清冊，不知將行協商一事
    ，即難採信。尤甚者，佐以原告自己所提由訴外人即台北富
    邦銀行代理人王叔嵐出具之陳報狀中亦明確載稱：「98年6
    月5日相對人（即本件原告）於電話訪談中表示『不知申請
    協商會影響信用，有意願撤回協商申請，以便能繼續使用信
    用卡』... 」等語（見本院卷第18頁），明顯可知原告事前
    即明知被告東京資產管理係為其提出「協商」之申請，而非
    一般債務整合，僅係因事後發覺申請協商將造成信用受損、
    信用卡停用等結果，始欲撤回協商之申請。是則雖兩造原先
    係約定代辦債務整合，惟原告事後既已同意被告東京資產管
    理為其向銀行申請債務協商，則其再稱僅係委託整合債務，
    被告係擅自代為申請債務協商云云，即與事實不符，要不足
    採。
  (3)至於被告東京資產管理雖自承其向台北富邦銀行提出之協商
    申請書內之原告簽名並非原告本人所為，而係由其客服人員
    代簽，然其另稱此係因部分客戶閱畢協商申請書後，即會剽
    竊被告之專業自行向銀行申請協商，故向來均係由客戶授權
    被告公司人員代為簽名，並非刻意不使原告查悉代為申請協
    商等情，除核與證人即本案負責與原告聯繫之客服人員林雯
    莉具證內容相符外（見本院卷第92頁）；徵諸兩造所訂系爭
    債務整合委託書第3條解釋之結果，委託人如係於被告東京
    資產管理送件前逕行終止契約者，尚可請求返還已付服務費
    用之半數（見本院卷第14頁），堪信被告東京資產管理確有
    自行代委託人簽章之動機，亦足見被告東京資產管理所辯前
    詞，尚非全無可信。況且，在申請債務協商前，債務人必須
    自行向聯徵中心申請協商專用債權人清冊，申請協商後，債
    務人亦須親自至銀行辦理對保等情事，果被告係擅自代原告
    申請協商，亦必然旋遭委託人發覺，實難想像被告何以甘冒
    此一風險、此舉對於被告又有何益處。故原告僅憑其未親簽
    協商申請書一事，即欲推翻前所認定原告曾同意被告代為申
    請協商之事實，亦不足取。
  (4)再者，原告又主張自己於簽約前還款均為正常，還款能力亦
    無問題，無須進行債務協商，被告明知上情仍向銀行提出協
    商之申請，即無侵害原告信用之故意，亦有過失等情。然被
    告辯稱其係經過合理評估，認為依原告之狀況，應有進行債
    務協商之必要等情，業據證人即被告東京資產管理負責聯繫
    本案原告之客服人員林雯莉到庭證稱：本件係因原告拿不出
    財力證明，因此公司評估後認為應作債務協商等語相符（見
    本院卷第90頁反面）。且再徵以茍原告對於每月還款7萬多
    元並無任何困難，其又何須額外花費2萬元，委託被告東京
    資產管理為其整合債務，延長還款期限，並同時降低每月還
    款數額為1萬3,867元？又倘如原告所稱，其原先僅欲統合繳
    款日，係因被告張鈺資主動建議可為上開方式之債務整合，
    其覺得也不錯，方才同意簽約云云，則何以於上開契約書中
    ，兩造對於應負統合還款日之義務及其具體內容竟隻字未提
    ？更足證明無論原告之動機為何，其確有透過債務整合之方
    式，降低原先每月還款數額之需求，而非僅係為委託被告統
    合繳款日，應堪認定。此外，原告於簽約前還款是否正常，
    與其之後之清償能力、或有無依協商程序獲取延期清償或減
    少債務之利益間，本無直接關係，原告徒憑自己原先經濟信
    用良好、均無欠繳情事，即稱自己並無任何向銀行申請協商
    之必要，實難遽信。是原告指摘被告明知其無協商之必要，
    卻代其提出協商之申請，係故意、至少係過失損害原告之信
    用云云，洵屬無據。
  (5)基上所述，原告於訂約時，雖係委由被告東京資產管理代為
    債務整合，惟其事後曾同意被告東京資產管理申請協商，應
    堪認定，是其主張被告係擅自冒用其名義申請協商云云，並
    非事實。而原告就其另稱自己還款能力良好，並無任何協商
    之必要一節，則未能舉證以實其說，其空言指摘被告明知其
    無協商之必要卻仍為其申請協商云云，亦不足採。因此，被
    告代為申請協商之行為，並無原告指摘之故意或過失之不法
    情事存在，應堪認定。
  3.然被告張鈺資未於申請協商前告知原告可能影響其用卡權益
    ，應構成過失之侵權行為，被告東京資產管理應就此連帶負
    賠償責任：
    查，依被告張鈺資當庭自承：「（原告當時是不是有強調不
    能影響他的信用紀錄？）原告只有問我說會不會影響到用卡
    ，我回答說這要看發卡銀行」、「（一旦提出協商的申請，
    是不是就當然會被停卡？）一旦提出協商的申請，就會被註
    記，銀行就可能會停卡... 」等語（見本院卷第76頁反面至
    第77頁），可知原告主張其於簽約時曾向被告張鈺資表示不
    希望影響其用卡權益，及被告張鈺資明知一旦申請協商，信
    用卡即可能遭停用等情為真。準此，則被告於提出協商之申
    請前，自應負有告知原告此舉可能影響其用卡權益之義務。
    而被告張鈺資雖稱自己僅負責與客戶簽約，後續評估及聯繫
    係由公司其他人員負責處理，惟其又自陳原告向聯徵中心申
    請前置協商專用債權人清冊後，係由其親自前去向原告收取
    該份清冊，果爾，被告張鈺資辯稱自己均未參與本件協商之
    申請，不知事後係依協商方式處理云云，自非事實。然查，
    經本院質之被告有無告知原告可能被停卡之風險後，被告係
    以本件是由公司客服人員告知等語回應（見同上頁），足見
    被告張鈺資於向原告收取上開協商專用債權人清冊時，並未
    一併告知原告申請協商可能造成信用卡遭停用之風險。而被
    告雖又聲請傳喚證人即上開客服人員林雯莉，並經其到庭證
    稱：「應該是我打電話給原告，說我要幫他填協商申請書..
    . 我打電話的時候有告知原告要做協商的事情，還有解釋有
    停卡的風險」等語綦詳（見本院卷第90頁反面），然參諸證
    人林雯莉究竟有無明確告知原告申請協商對用卡權益之影響
    ，係直接涉及其個人是否善盡告知義務、有無相關法律責任
    ，衡情自難盡信證人林雯莉所言必然毫無偏頗。反觀原告如
    已經明確瞭解此一風險，其焉有可能於接獲台北富邦銀行開
    啟協商程序之通知後，旋即發函通知該行撤回協商之申請，
    並致電表示不知申請協商會影響信用，而欲撤回協商申請如
    前（分見本院卷第16頁、第18頁），此情豈非矛盾？由此可
    知，被告東京資產管理於向銀行提出協商之申請前，被告張
    鈺資或其他客服人員均應未善將協商可能造成用卡權益受損
    之風險告知原告無疑。是依前揭說明，自難謂被告張鈺資未
    違反其風險告知之一般注意義務。從而，原告依民法第184
    條第1項、第188條規定，請求被告就其因未經充分告知風險
    而同意協商後，所造成之信用受損結果負連帶賠償責任，即
    非無據。
  (二)本件損害賠償之範圍：
  1.再按不法侵害他人之身體、健康、名譽、自由、信用、隱私
    、貞操，或不法侵害其他人格法益而情節重大者，被害人雖
    非財產上之損害，亦得請求賠償相當之金額，民法第195條
    第1項定有明文。又不法侵害他人之人格權，被害人受有非
    財產上損害，請求加害人賠償相當金額之慰撫金時，法院對
    於慰撫金之量定，應斟酌實際加害情形、所造成之影響、被
    害人所受精神上痛苦之程度、雙方之身分、地位、經濟狀況
    及其他各種情形，以核定相當之數額，此亦有最高法院47年
    台上字第1221號、51年台上字第223號及76年台上字第1908
    號等判例意旨可參。經查，原告97年度年收入約20萬元、98
    年度僅有3萬餘元、99年度更為0元，且名下並無其他財產，
    業經本院調閱原告上開各年度稅務電子閘門財產所得在卷可
    考。再參以本件經認定之侵權行為事實，係因被告張鈺資未
    善盡其風險告知義務致原告誤為同意申請協商；至於原告另
    指稱被告明知其無協商之必要，卻刻意冒用其名義提出協商
    之申請一節，則查無此實，前後兩者侵害情節自屬有別。且
    原告所受損害，係遭聯徵中心於98年4月間接獲台北富邦銀
    行通報申請協商之事實後，將此註記於該中心之信用紀錄報
    告中，及原告名下國泰世華、台新銀行、渣打銀行及荷蘭銀
    行（現改名為澳盛銀行）4張信用卡均遭強制停卡等情，為
    兩造所不爭。而依中華民國銀行商業同業工會全國聯合會於
    97年7月18日制訂之「金融機構辦理消費者債務清理條例前
    置協商作業準則」第5章第2節第3項第2款B、及第11章第2節
    之規定，足認原告主動申請撤回協商之申請後，即應視為未
    請求協商，原先聯徵中心有關已提出協商申請之註記，應自
    該撤回日起加計6個月後塗銷（見士林地檢署99年度偵字第7
    588號卷第28頁、第39頁），此情亦為證人蘇啟新相與為相
    同之證述，堪認無訛。原告雖仍爭執上開註記或停卡之事實
    ，迄今均未消滅云云，惟對照原告自己所提98年6月11日及1
    00年9月5日兩份聯徵中心提供之當事人綜合信用報告書（分
    見本院卷第13頁及第98頁反面），及參酌本院依職權查詢之
    原告信用卡資訊等物，可知原先由聯徵中心註記於綜合信用
    報告中之「債務協商申請」資訊，現確已塗銷而無從查知；
    至於原告上開4張信用卡之停卡原因，亦已改為「一般：申
    請停用」，強制停卡紀錄則記載為「N」，即無此類紀錄，
    是原告上開信用權之損害現均已回復，至為明確。至於原告
    另提出其與第三人之不動產買賣契約，主張自己因信用評等
    遭調降，方才賤賣房產以解決銀行追償債務之問題等情，然
    衡諸不動產成交價格之影響因素至為複雜，原告所稱房價過
    低一事，是否屬實，已有未明，縱使為真，亦不能當然推論
    此項損害與原告之信用評等遭調降間有因果關係。爰斟酌兩
    造之身分、地位、經濟能力及原告實際所受損害與被告加害
    型態等情狀，認原告請求被告賠償3萬元慰撫金，應屬公允
    ；逾此部分，顯屬過高，不應准許。
  2.另按名譽被侵害者，得請求回復名譽之適當處分，此固為民
    法第195條第1項後段所明定，惟所謂適當之處分，係指該處
    分在客觀上足以回復被害人之名譽且屬「必要」者而言(最
    高法院86年度台上字第3706號判決意旨參照)。本件因原告
    已自行撤回協商之申請，故依前揭作業要點之相關規定，應
    視為未提出協商之申請，相關註記及強制停卡紀錄亦均已塗
    銷等事實，既經認定如上，且本院又以酌定被告應連帶賠償
    原告慰撫金3萬元，當可撫平原告因此所受損害，自堪認原
    告之名譽權或信用權已經回復。是原告另請求被告應將如附
    件所示內容發函至聯徵中心、台北富邦銀行、國泰世華銀行
    、台新銀行、渣打銀行及荷蘭銀行，並以長25公分、寬19公
    分之篇幅登載於頻果日報全國頭版下半頁1日，應非回復原
    告名譽之必要手段，依前揭說明，原告此部分主張，應屬無
    據。
五、綜上所述，原告主張其僅係委託被告東京資產管理為其整合
    債務，且被告明知其還款能力無虞，絕無任何協商之必要，
    竟仍擅自以其名義向台北富邦銀行提出協商之申請等情，雖
    無從採認為真，惟原告另主張其於締約時即已要求整合結果
    不得影響其信用或用卡權益，而被告張鈺資於申請協商前，
    卻未善盡風險告知義務一節，則堪認定無誤。從而，原告依
    民法第184條、第188條、第195條第1項前段等規定，請求被
    告應就其因本件協商申請造成之信用權損害負連帶賠償責任
    ，連帶給付原告3萬元，及自起訴狀繕本送達翌日即100年3
    月25日起至清償日止，按年息5%計算之利息，應屬有據；逾
    此範圍之請求，及另依民法第195條第1項後段規定，請求被
    告發函或登報道歉部分，則無理由，應予駁回。
六、本件事證已臻明確，兩造其餘攻擊防禦方法及所提證據，核
    與本件判決結果不生影響，爰不另一一論述，併予敘明。
七、又本判決原告勝訴部分所命被告給付之金額未逾50萬元，依
    民事訴訟法第389條第1項第5款，應依職權宣告假執行；至
    原告其餘假執行之聲請，因訴之駁回而失所依據，不應准許
    。另被告就原告勝訴部分陳明願供擔保，聲請宣告免為假執
    行，合於法律規定，爰酌定相當之擔保金額宣告之。
八、訴訟費用負擔之依據：民事訴訟法第79條、第85條第2項。
中    華    民    國   100    年    11    月    15    日
                  民事第三庭  審判長法  官  郭美杏
                                    法  官  汪怡君
                                    法  官  吳若萍
以上正本係照原本作成。
如對本判決上訴，須於判決送達後20日內向本院提出上訴狀。如
委任律師提起上訴者，應一併繳納上訴審裁判費。
中    華    民    國   100    年    11    月    15    日
                                    書記官   王妤甄